【裁判字號】    90,訴,6053
【裁判日期】    920530
【裁判案由】    損害賠償
【裁判全文】
臺灣臺北地方法院民事判決    九十年度訴字第六○五三號
    原      告  丙○○
    訴訟代理人  蘇錦霞律師
    被      告  台北市立仁愛醫院
    法定代理人  乙○○
    被      告  甲○○
    被      告  丁○○
    訴訟代理人  李嘉典律師
右當事人間請求損害賠償事件，本院判決如左：
    主      文
原告之訴及假執行之聲請均駁回。
訴訟費用由原告負擔。
    事      實
甲、原告方面：
壹、聲明：
一、被告應連帶給付原告新台幣（下同）三百一十四萬一千四百零二元，及自起訴狀
    繕本送達翌日起至清償日止，按年息百分之五計算之利息。
二、願供擔保請准宣告假執行。
貳、陳述：
一、原告於民國九十年一月二十九日下午五點三十分許至被告台北市立仁愛醫院就醫
    ，並向門診醫師甲○○表示欲作大腸鏡檢查，被告甲○○乃開Ducolax(5mg)予原
    告，且僅口頭告知：「週四腸檢前日先吃三顆Ducolax，中午沒有排便再加二顆D
    ucolax，多喝水」，並將同意書交予原告帶回家填寫，但未發給用藥說明書，同
    年月三十一日被告台北市立仁愛醫院來電通知將於九十年二月二日為原告做大腸
    鏡檢查，囑原告於星期四晚上開始服用Ducolax並多喝水，然未說明要喝多少水
    。
二、九十年二月二日上午十一時二十分原告依指示至被告台北市立仁愛醫院十一樓由
    醫師即被告丁○○主持操作大腸鏡檢查（即執行過程中係由鏡檢員（即護士）將
    內視鏡管置入腸內，由被告丁○○指揮內視鏡管前後推進，並觀察腸鏡所照出腸
    內之情形。），執行過程中鏡檢員表示有糞便阻塞，但仍繼續將內視鏡管往前推
    進，稍後由鏡頭發現紅色液體，另一人員仍持續打氣入腸道，原告配偶與女兒對
    於有不尋常之「紅色液體」表示質疑，並要求勿再執行鏡檢，但鏡檢員仍將內視
    鏡管繼續推進，約經過五至十五分鐘，原告覺得腹部極度疼痛，且外觀鼓脹，鏡
    檢員懷疑此情況為腸穿孔，於是將原告送至急診室。到達急診室後，被告台北市
    立仁愛醫院要求原告重新掛號，且只照射腹部Ｘ光、抽血、做ＥＫＧ，並未進行
    手術前之準備工作，原告腹部劇烈疼痛，外觀鼓脹得更嚴重，然於過十二點後，
    被告甲○○才來診視，並表示手術台滿床，且他有手術正在進行，需等該手術結
    束後，才能為原告開刀云云。被告甲○○、丁○○為本件大腸鏡檢查負責之醫師
    ，本當主動聯繫院方為病患緊急開刀或者建議病患轉院以緊急處理，詎其二人任
    原告冒生命危險等候二個多小時無任何動作，直到原告面色蒼白、雙唇緊閉、冒
    冷汗、脈搏呼吸微弱、腹鼓如球，才進行手術。手術後，被告甲○○醫師向原告
    之家屬解釋病情為離肛門上二十公分之乙狀結腸在醫療執行（大腸鏡檢查）過程
    中斷裂，目前已將靠肛門處那端封閉，另一端則拉至左下腹做一腸造口，預定約
    三個月後視情況接回腸子，且被告台北市立仁愛醫院表示如果手術後住二等病房
    ，一天應給付四百元。嗣後，在病房觀察二天，仍斷續發燒、意識昏沈、全身衰
    弱、心跳不規則且到每分鐘一二○至一四○次、呼吸急促且有嚴重喘、血氧不足
    、液體輸出入不平衡、心衰竭、肺積水、積血，被告甲○○甚至因為原告腹膿瘍
    、敗血症、心衰竭而開出病危通知。
三、原告旅居美國十多年，接受完善之醫療照顧，身體狀況不錯，僅又輕度之高血壓
    ，今年一月底返台，預定過完春節即至美國，考慮因被告台北市立仁愛醫院為大
    醫院，離家近，且如在美國檢查有語言上之溝通障礙，在台灣與醫生溝通無語言
    障礙等因素，始決定至被告台北市立仁愛醫院作大腸鏡檢查，怎料發生如此不幸
    之情事，而被告台北市立仁愛醫院、甲○○、丁○○於肇事後避不見面逃避責任
    ；原告遭此嚴重之變故，生活作息完全被打亂，原告之配偶患有二十多年的糖尿
    病，現因過度擔心，壓力過大而造成血糖急劇上升。原告原本計劃二月八日回美
    國，因本事延宕，致本可享有美國公民之權益受損害，而計劃為兒子辦理移民的
    事宜亦延擱下來，原告非僅受有身心的苦痛，家庭亦陷入不安之情境。
四、按「醫療機構之負責醫師，應督導所屬醫事人員，依各該醫事專門職業法規規定
    執行業務」，「醫院、診所遇有危急病人，應即依其設備予以救治或採取一切必
    要措施，不得無故拖延。」醫療法第四十一條及第四十三條定有明文。又醫師法
    第二十一條規定：「醫師對於危急之病症，不得無故不應招請，或無故遲延。」
    再依民法第一百八十四條第二項之規定：違反保護他人之法律，致生損害於他人
    者，負賠償責任。且消費者保護法第七條第一項：「提供服務之企業經營者應確
    保其提供之商品或服務，無安全或衛生上之危險。」及第三項：「企業經營者違
    反前二項規定，致生損害於消費者或第三人時，應負連帶賠償責任。」。又「不
    法侵害他人之身體或健康者，對於被害人因此喪失或減少勞動能力或增加生活上
    之需要時，應負損害賠償責任。」，「不法侵害他人之身體、健康、名譽、自由
    、信用、隱私、貞操，或不法侵害其他人格法益而情節重大者，被害人雖非財產
    上之損害，亦得請求賠償相當之金額。」民法第一百九十三條、第一百九十五條
    規定甚明，本件被告丁○○於施作大腸鏡檢查前，未就原告腸內是否存留糞便進
    行檢查，致檢查之內視鏡管因阻塞而無法沿腸之位置前進，造成腸穿孔之情形；
    且未親自操作檢查鏡，致未能及時查覺檢查鏡進行中有阻塞之情況，並為必要之
    措施，違反醫師法第四十一條之規定，自屬不法侵害原告之行為；另其於鏡檢員
    告知有糞便阻塞時，應注意能注意原告之情況，卻疏於注意，而未停止檢查，進
    行通腸之措施，致原告腸穿孔，顯有過失。又被告丁○○於原告發生腸穿孔之情
    況後，未為緊急之處理，直至三小時後，才開始進行手術之準備，致原告併發腹
    膜炎，違反醫師法第二十一條之規定。而被告甲○○未於大腸鏡檢查前充分說明
    注意事項（例如檢查前兩天應進食低渣、無脂肪之流質飲食, 、並鼓勵多喝開水
    、減少糞便的產生。檢查前一晚九點需口服瀉藥、並多喝水、午夜後禁食固體食
    物等），且於原告發生腸穿孔之情況時，未為緊急之處理，直至三小時後，才開
    始進行手術之準備，致原告併發腹膜炎，亦違反醫師法第二十一條之規定。此外
    被告甲○○於手術時，應將原告之損害降低最少，然其手術進行後，竟造成手術
    後疝氣之後遺症，顯有過失（有關此後遺症部分於本件暫不請求）。
六、原告因被告丁○○、甲○○之行為受損害共計三百一十四萬一千四百零二元，細
    目臚列如下：
（一）、醫療器材部分：
    １、助行器：一千元。
    ２、便器架：一千七百元。
    ３、四腳架：五百元。
    ４、滾輪椅：二千八百五十元。
    ５、輪椅取物夾：一千元。
    ６、縮腹帶：四百元。
（二）、醫療費用自負額部分：二千三百元。
（三）、看護費用：一十八萬元（六個月之費用）。
（四）、所受損失：原告與配偶可於美國領取SSI福利金（每月可領金額為美金五百
      一十八點零一元），兩人損失十八個月共計損失六十四萬三千三百六十八元；
      又九十年二月八日無法如期回美，機票過期之損失為六萬九千四百四十二元。
      原告配偶於此期間來回美、台二次，機票費用四萬七千四百五十一元。
（五）、原告於住院期間，子女往來探視所生之費用：
    １、洪文方部分：高雄台北往返五次一萬九千九百九十元。
    ２、洪文仙部分：新竹台北往返十次四千八百元。
    ３、洪文平部分：花蓮台北往返十次二萬八千六百元。
    ４、洪文良部分：美舊金山台北往返一次一十三萬八千元。
（六）、非財產之損失（精神慰撫金）：二百萬元。
七、事後原告曾於九十年六月二十七日及七月十日分別函請被告台北市立仁愛醫院負
    賠償責任，為被告所拒，為此爰依民法第一百八十四條第二項、第一百九十三條
    、第一百九十五條、消費者保護法第七條第一項、第三項規定，訴請被告連帶給
    付如聲明所示之金額及法定遲延利息。
參、證據：提出台北市立仁愛醫院診斷證明書、免用統一發票收據、送貨單、看護費
收據各一件、財團法人國泰綜合醫院診斷證明書、機票、統一發票、函件、旅客收據
、翰笙法律事務所函、李嘉典律師函各二紙、醫療費用收據六紙、照片影本八幀（以
上均影本）為證，並聲請向台北市立仁愛醫院、財團法人國泰綜合醫院調取原告病歷
資料及鑑定被告所為有無醫療疏失。
乙、被告方面：
壹、聲明：
一、原告之訴駁回。
二、如獲不利之判決，願供擔保請准予宣告免假執行。
貳、陳述：被告台北市立仁愛醫院之肝膽內、外科醫師即被告丁○○、甲○○等二人
    ，前依彼等之專業為原告所進行之醫事檢查及各項必要之醫療行為，均屬正確、
    必要、妥當且及時，毫無任何疏失或延誤可言。原告依醫療法第四十一條、第四
    十三條、醫師法第二十一條、消費者保護法第七條及民法第一百八十四條第二項
    、第一百九十三條、第一百九十五條為據，訴請被告應連帶損負損害賠償之責，
    顯無理由。
    理      由
一、本件原告起訴主張：伊於九十年一月二十九日下午五點三十分許至被告台北市立
    仁愛醫院就醫，並向門診醫師甲○○表示欲作大腸鏡檢查，被告甲○○乃開Duco
    lax(5mg)予原告，且僅口頭告知：「週四腸檢前日先吃三顆Ducolax，中午沒有
    排便再加二顆Ducolax，多喝水」，但未發給用藥說明書，同年月三十一日被告
    台北市立仁愛醫院來電通知將於九十年二月二日為原告做大腸鏡檢查，囑原告於
    星期四晚上開始服用Ducolax並多喝水。九十年二月二日上午十一時二十分原告
    至被告台北市立仁愛醫院十一樓由被告丁○○主持原告大腸鏡檢查操作，檢查中
    原告覺得腹部極度疼痛，且外觀鼓脹，鏡檢員懷疑此情況為腸穿孔，將原告送至
    急診室。到達急診室後，被告台北市立仁愛醫院只照射腹部Ｘ光、抽血、做ＥＫ
    Ｇ，並未進行手術前之準備工作，過中午十二點後，被告甲○○才來診視，且於
    任由原告等候二個多小時後始進行手術。本件(1)被告丁○○於施作大腸鏡檢查前
    ，未就原告腸內是否存留糞便進行檢查，致檢查之內視鏡管因阻塞而無法沿腸之
    位置前進，造成腸穿孔之情形；且未親自操作檢查鏡，致未能及時查覺檢查鏡進
    行中有阻塞之情況，並為必要之措施，違反醫師法第四十一條之規定，自屬不法
    侵害原告之行為；另其於鏡檢員告知有糞便阻塞時，應注意能注意原告之情況，
    卻疏於注意，而未停止檢查，進行通腸之措施，致原告腸穿孔，顯有過失。又被
    告丁○○於原告發生腸穿孔之情況後，未為緊急之處理，直至三小時後，才開始
    進行手術之準備，致原告併發腹膜炎，違反醫師法第二十一條之規定。(2)而被告
    甲○○未於大腸鏡檢查前充分說明注意事項，且於原告發生腸穿孔之情況時，未
    為緊急之處理，直至三小時後，才開始進行手術之準備，致原告併發腹膜炎，亦
    違反醫師法第二十一條之規定。原告遭此嚴重之變故，生活作息完全被打亂，不
    僅受有身心苦痛，家庭亦陷入不安情境，原告因被告之行為受有三百一十四萬一
    千四百零二元之損害（包括醫療器材費用、醫療費用、看護費用、所受損失、子
    女往來探視所生之費用、精神慰撫金等），為此提起本件訴訟，爰依民法第一百
    八十四條第二項、民法第一百九十三條、第一百九十五條、消費者保護法第七條
    第一項之規定，訴請被告連帶賠償原告如聲明所示之金額及法定遲延利息等情。
二、被告則以：被告台北市立仁愛醫院之肝膽內、外科醫師即被告丁○○、甲○○等
    二人，前依彼等之專業為原告所進行之醫事檢查及各項必要之醫療行為，均屬正
    確、必要、妥當且及時，毫無任何疏失或延誤可言。原告依醫療法第四十一條、
    第四十三條、醫師法第二十一條、消費者保護法第七條及民法第一百八十四條第
    二項、第一百九十三條、第一百九十五條為據，訴請被告應連帶損負損害賠償之
    責，顯無理由等語，資為抗辯。
三、經查，本件原告前於九十年一月二十九日至被告台北市立仁愛醫院直腸外科門診
    就醫，由甲○○醫師負責診治，原告向被告甲○○表示欲作大腸內視鏡檢查，被
    告甲○○乃開給原告藥物Ducolax(5mg)，嗣同年一月三十一日被告台北市立仁愛
    醫院電告將於九十年二月二日為原告做大腸內視鏡檢查。九十年二月二日上午十
    一時二十分原告至被告台北市立仁愛醫院十一樓，由醫師即被告丁○○主持大腸
    鏡檢查，原告於該次檢查中大腸穿孔合併腹膜炎等情，為兩造所不爭執，且有台
    北市立仁愛醫院診斷證明書在卷可稽，並經本院調取台北市立仁愛醫院原告病歷
    資料（病號號碼為0000000─二）查核屬實，自堪信為真實。
四、按「民事訴訟如係由原告主張權利者，應先由原告負舉證之責，若原告先不能舉
    證，以證實自己主張之事實為真實，則被告就其抗辯事實即令不能舉證，或其所
    舉證據尚有疵累，亦應駁回原告之請求。」最高法院著有十七年上字第九一七號
    判例可資參照。又侵權行為賠償損害之請求權，除須有損害之發生，及有責任原
    因之事實外，並以二者之間有相當因果關係為其成立要件，故侵權行為賠償損害
    之訴訟，原告須先就上述成立要件為相當之證明，始能謂其請求權存在。本件原
    告主張伊於本件大腸鏡檢查過程大腸穿孔合併腹膜炎，係被告甲○○、丁○○之
    醫療失所致云云，既為被告所否認，則揆諸前揭說明，原告自應就侵權行為各成
    立要件負舉證之責，合先指明。
（一）、本件原告主張其於本件大腸鏡檢查過程大腸穿孔合併腹膜炎，係被告被告甲
      ○○、丁○○之醫療過失所致，無非以(1)被告甲○○未於大腸鏡檢查前充分說
      明注意事項；(2)被告丁○○於施作大腸鏡檢查前，未就原告腸內是否存留糞便
      進行檢查，其未檢查結果因糞便之阻塞，而使檢查之腸鏡因阻塞而無法沿腸之
      位置前進，造成腸穿孔之情形；且其本應親自進行檢查，然其未親自操作檢查
      鏡，致無法即時查覺檢查鏡進行中有阻塞，而為必要之措施；另於鏡檢員告知
      有糞便阻塞時，未停止檢查，進行通腸之措施，致原告腸穿孔；(3)又被告甲○
      ○、丁○○於原告發生腸穿孔之情況後，並未為緊急之處理，使原告未於第一
      時間作緊急手術，直至三小時後，才開始進行手術之準備，致併發腹膜炎等為
      由，然查：
    １、本件姑不論主原告主張被告甲○○未於大腸鏡檢查前充分說明注意事項一節
        ，為被告所否認，原告就此之主張，是否屬實已非無疑，縱或原告就此之主
        張確屬實情，惟因大腸內視鏡檢查受檢者未清腸，或將影響檢查品質，但不
        致造成腸穿孔一事，業經行政院衛生署醫事審議委員會以衛署醫字第九二○
        二○○四六二號函附鑑定書說明：直腸鏡檢查前，病人需接受灌腸清除腸道
        內的糞便。若是檢查時仍有糞便殘留，則在檢查時可以再灌水清除，但若糞
        便太多，則無法順利完成檢查，有時候必須請病人再次灌腸後才再作檢查。
        直腸鏡檢查時，若腸內尚有糞便殘留時，若糞便不多，可以一邊清洗，一邊
        檢查，若糞便太多則會影響檢查品質，至於清腸與否，並不是構成腸穿孔的
        原因等情綦詳，據此，被告甲○○未於大腸鏡檢查前充分說明注意事項及另
        一被告丁○○於施作大腸鏡檢查前，未就原告腸內是否存留糞便進行檢查等
        情，即難認與原告大腸穿孔之事具因果關係。
    ２、又本件原告於接受大腸內視鏡檢查時，腸內確有糞便殘留，其程度使醫師只
        能檢查到離肛門七十公分處便需停止檢查，並未完成整個大腸的檢查，而檢
        查時距離肛門口二十公分處一個腫塊樣病兆上面覆蓋著血塊，手術當中發現
        乙狀結腸在肛門口二十公分處有一穿孔病兆，病理檢查發現為大腸急性穿孔
        等情，則經本院調閱原告之台北市立仁愛醫院病歷屬實，且經行政院衛生署
        醫事審議委員會鑑定無訛，據此，原告於該次大腸內視鏡檢查已施作至距離
        肛門口七十公分處，是原告距離肛門口二十公分之大腸急性穿孔即難係腸鏡
        阻塞造成。況「本件病人發生直腸鏡檢查腸穿孔情事，並非導因於糞便殘留
        。」一事，經行政院衛生署醫事審議委員會鑑定屬實，是原告主張被告丁○
        ○於施作大腸鏡檢查前，未就原告腸內是否存留糞便進行檢查，致檢查之內
        視鏡管因糞便阻塞而無法沿腸之位置前進，造成腸穿孔之情形云云，亦無可
        採。另被告丁○○主持操作系爭大腸內視鏡檢查（即執行過程中係由鏡檢員
        （即護士）將內視鏡管置入腸內，由被告丁○○指揮內視鏡管前後推進，並
        觀察腸鏡所照出腸內之情形。）一節，為原告所自認，而本件被告丁○○於
        腸道殘留有糞便，即於距離肛門口七十公分處停止內視鏡檢查，是其雖未親
        持內視鏡管，亦能及時檢視監督原告腸道內視鏡管之行止運作情形，且於必
        要之時停止該項檢查，原告空言被告丁○○未親自操作檢查鏡，致無法即時
        查覺檢查鏡進行中有阻塞，而為必要之措施；另於鏡檢員告知有糞便阻塞時
        ，未停止檢查，進行通腸之措施，致原告腸穿孔云云，亦屬無據。
（三）、至原告另主張被告甲○○、丁○○於原告發生腸穿孔之情況後，並未為緊急
        之處理，直至三小時後，才開始進行手術之準備，致併發腹膜炎云云，亦為
        被告所否認，而查，(1)原告於大腸鏡檢查過程中經發現有腹脹、腹痛，即由
        被告丁○○將之送往急診室，並於當日上午十一時四十五分由急診室主治醫
        師賴昭智診治。當時血壓、心跳、呼吸仍然穩定（血壓：125/88mmHg、心跳
        ：89次/分、呼吸：20次/分、體溫：37.3℃、血色素：13.9g/dl、血小板：
        213,000 cnmm；照射Ｘ光檢查後懷疑腸穿孔，因此急會診直腸外科，甲○○
        醫師當時決定手術，並於當日上午十一時五十餘分起陸續對原告為血液檢查
        、生化檢驗、施打點滴、手術前給藥（Anegyn  1BT）、核對檢驗報告、備
        血等手術前準備行為，並於當日下午一時三十分進入手術室。手術當中發現
        腹腔及骨盆腔有許多糞便及血塊，乙狀結腸在肛門口二十公分處有一穿孔病
        兆，病理檢查發現為大腸急性穿孔，在作了腹腔及骨盆腔灌洗之後，手術切
        除穿孔部分的乙狀結腸並作了大腸造口術完成手術等情，且有則有兩造不爭
        執其真正之急診病歷、急診醫囑單、急診醫護記錄、一般血液常規檢查報告
        單、急診生化檢驗報告等件附原告病歷卷可憑，是原告主張被告甲○○、丁
        ○○於原告發生腸穿孔之情況後，並未為緊急之處理云云，顯與事實不符。
        (2)又「大腸內視鏡檢查受檢者發生腸穿孔是大腸鏡檢查的併發症，大腸鏡檢
          查併發腸穿孔的發生率約為0.2～0.4％（參考文獻：Shahmir   &  Schum
          anGastrointest Endosc(1980) 26: 86）。醫師檢查過程中雖造成腸穿孔
          併發症，但此併發症並非絕對可以避免。病患發腸穿孔後，併發腹膜炎是
          導因於大腸鏡檢查併發腸穿孔，使得腸道內殘留糞便流入腹腔及骨盆腔內
          所造成。」等情，經行政院衛生署醫事審議委員會以衛署醫字第九二○二
          ○○四六二號函附鑑定書說明甚詳，況本件「病患（即原告）接受大腸鏡
          檢查後便有腹脹、腹痛情形，病患立即被安排到該醫院急診室就診，並由
          急診室急會診直腸外科甲○○醫師，並馬上作緊急手術修補腸穿孔，因此
          ，陳醫師及王醫師對於病患發生腸穿孔的併發症後所作的緊急處理，已盡
          到醫療上所需的處置，並無醫療遲延情事一節，業據行政院衛生署醫事審
          議委員會鑑定屬實（該會衛署醫字第九二○二○○四六二號函附鑑定書參
          照），益徵原告前開主張不足採信。
五、綜上所述，本件原告就被告確有違反醫療法第四十一條及第四十三條、醫師法第
    二十一條規定之事，就其大腸穿孔併發腹膜炎之結果為被告之侵權行為所致，及
    被告確有違反消費者保護法規定等情，既末能舉證以實其說，是其依民法第一百
    八十四條第二項、民法第一百九十三條、第一百九十五條、消費者保護法第七條
    第一項之規定之法律關係訴請被告連帶賠償如聲明所示金額及法定遲延利息，洵
    非正當，應與其假執行之聲請併予駁回。
四、本件因事證已臻明確，兩造其餘攻擊、防禦方法及所為之立證，經核與判決之結
    果不生影響，無庸逐一論述，併予敘明。
五、據上論結：本件原告之訴為無理由，並依民事訴訟法第七十八條，判決如主文。
中      華      民      國    九十二    年      五      月     三十     日
                                        民事第四庭  法      官  周玫芳
右為正本係照原本作成
如對本判決上訴，須於判決送達後廿日內向本院提出上訴狀
中      華      民      國    九十二    年      五      月     三十     日
                                                    法院書記官  郭麗琴


司法院資訊處製作；財團法人民間司法改革基金會備份。
